臺灣臺中地方法院民事判決　　　　　　　99年度訴字第1979號
原　　　告　曾敏
訴訟代理人　邢建緯律師
被　　　告　廖炎山原名廖繼炎.
訴訟代理人　陳榮昌律師
上列當事人間損害賠償事件，本院於民國100 年2 月14日言詞辯
論終結，判決如下：
    主    文
原告之訴及假執行之聲請均駁回。
訴訟費用新臺幣萬零柒佰元由原告負擔。
    事實及理由
一、原告起訴主張略以：
（一）被告前於民國81年間以廖炎山之名義擔任「合濟慈善會」
      之會長，原告則為該會會員。於81年間，原告為購買土地
      興建養老院及孤兒院，遂委託被告尋找並購買適合興建養
      老院及孤兒院之土地，被告乃於81年8 月29日以「合濟慈
      善會」副會長張榮彬（下以姓名稱之）之名義，向訴外人
      賴訓龍（下以姓名稱之）購買坐落臺中縣霧峰鄉（縣市合
      併後為臺中市霧峰區，下仍稱臺中縣霧峰鄉○○○段第1-
      2606、1-2608、1-1300地號土地，買賣價金共計新臺幣（
      下同）355 萬元。原告除於簽訂上開3 筆土地之買賣契約
      時交付被告30萬元作為訂金外，並分別於81年9 月21日及
      同年10月13日各交付135 萬元予被告，充作購買上開3 筆
      土地之買賣價金。
（二）嗣於83年間，被告告知原告上開3 筆土地中，坐落臺中縣
      霧峰鄉○○段第1-1300地號土地因未經政府放領而無法過
      戶，故該筆土地之買賣暫時停止辦理所有權過戶之手續，
      而原告在該筆土地完成過戶前，亦不必再繳納55萬元之尾
      款。另坐落臺中縣霧峰鄉○○段第1-2606、1-2608地號土
      地（下稱系爭2 筆土地），則因興建養老院及孤兒院至少
      另需花費上千萬元之整地費用，合濟慈善會無法支應而作
      罷，故於84年6 月20日將系爭2 筆土地移轉過戶給原告之
      子即訴外人張家榮（下以姓名稱之），被告並多次協同原
      告或原告之家人及張榮彬等人到該系爭2 筆土地之現場，
      致原告一直誤以為自己所購得之土地係如附圖所示之紅色
      部分。直至94年間，原告之配偶張天財因計畫在系爭2 筆
      土地上種植作物，遂再次邀請被告、張榮彬及張家榮等人
      到現場指界，而被告當時所指之土地仍是如附圖所示之紅
      色部分。嗣張家榮向臺中縣（縣市合併後為臺中市）大里
      地政事務所申請鑑界，竟發現如附圖所示紅色部分之土地
      係屬於臺中縣政府（縣市合併後為臺中市政府，下仍稱臺
      中縣政府）所有、坐落臺中縣霧峰鄉○○段北溝小段第1-
      2610地號土地，且臺中縣政府已在該土地上興建遊憩設施
      ，原告始知被告代原告所購買之系爭2 筆土地與被告所指
      如附圖所示紅色部分之土地是完全不同之土地。
（三）被告受原告委託購買土地興建養老院及孤兒院，本應盡善
      良管理人之注意義務，至少與處理自己事務為同一注意義
      務，惟被告未善盡職責，造成原告購買不能興建院舍之土
      地（查被告所指之土地業經臺中縣政府編為遊樂區預定地
      ），且長達13年來給予原告錯誤之訊息，被告處理受任事
      務顯有過失，而原告因被告之過失行為受有購買土地共計
      300 萬元之損害，原告多次催請被告處理，被告均置之不
      理，為此，爰依民法第544 條之規定，提起本件訴訟等語
      。
（四）對被告答辯之陳述：
  １、原告係自81年間委託被告尋找並購買適合興建養老院及孤
      兒院之土地，原告雖於94年間得知被告所購買之土地與實
      際位置有異，但原告仍持續要求被告出面解決，惟被告均
      藉詞推拖，直至99年原告始知悉系爭2 筆土地並不能興建
      院舍，並於99年5 月22日始依民法第549 條規定發函終止
      與被告間之委任契約，故原告之請求權並未罹於時效。
  ２、被告業已自承「當初洽商買賣時，都是由我代理曾敏出面
      與賣方接洽，我有到現場看買賣的標的，原告或是原告的
      親友在簽立系爭契約前從來都沒有親自到過現場。我也是
      到本件被告，才知道契約書上之買賣標的與我現場去看的
      土地是不同筆。…當初賣方賴訓龍指著該筆土地，說要買
      賣的土地就是這片地，我看了覺得適合，就請代書去幫忙
      查詢相關資料及處理買賣契約簽訂事宜，因為時間久了，
      有一些細節不記得了」等語。由上述被告自認之事實可知
      ，被告受原告委託購買土地，應注意原告所計畫購買之土
      地係能興建院舍之土地，被告竟疏於注意，不僅代理原告
      所買得之系爭2 筆土地係無法興建院舍之土地，有違原告
      當初委託被告購地之目的，甚至連買賣標的亦與現場所指
      、點交予原告之土地不同，被告顯然未盡到與處理自己事
      務為同一注意之義務而有過失。
（五）並聲明：
  １、被告應給付原告300 萬元，及自起訴狀繕本送達之翌日起
      至清償日止，按年息5 ％計算之利息。
  ２、原告願供擔保，請准宣告假執行。
二、被告答辯略以：
（一）被告原係「合濟慈善會」會長，於89年起已非該會法定代
      理人。
（二）縱認原告之主張為實在，然被告既於83年即告知原告所購
      坐落臺中縣霧峰鄉○○段第1-1300地號土地因政府未放領
      而無法過戶，原告不必再繳納55萬元尾款，而已買受之系
      爭2 筆土地尚須花費千萬元整地費始能興建養老院及孤兒
      院，「合濟慈善會」無法支應而作罷，原告又同意將系爭
      2 筆土地於84年6 月20日移轉登記為張家榮所有，則雙方
      之契約關係即已終止。按請求權因15年間不行使而消滅；
      消滅時效自請求權可行使時起算，原告自契約終止之日即
      84年6 月20日起至99年8 月31日提起本件訴訟之日止，已
      逾15年有餘，其請求權即已消滅。
（三）原告係以贈與「合濟慈善會」興建養老院及孤兒院之意思
      表示，捐款購買基地，而非捐款給被告個人。被告為「合
      濟慈善會」之會長即法定代理人而接受捐款，而副會長張
      榮彬亦係因原告之贈與附有負擔而由其受信託，以其名義
      為買受人買受土地。原告並以其為會員又係贈與人而始終
      參與處理買賣事宜，買賣之土地當時為「縣有土地員租約
      1-159 、1-1300等地號」、「依政府放領通知程序」履行
      登記手續。其中「第1-1300地號土地因未經政府放領，無
      法過戶，故該筆土地之買賣暫時停止辦理所有權過戶之手
      續，而原告在上筆土地完成過戶前，亦不必再繳納55萬元
      之尾款」，為原告所自認，顯見本件契約無論係贈與或委
      任，均係存在於原告與「合濟慈善會」之間，被告僅係「
      合濟慈善會」之法定代理人，且於89年間即卸任，故被告
      並非原告所指正當當事人。
（四）原告既自認買受之上開3 筆土地之其中一筆土地政府未放
      領，另系爭2 筆土地「則因興建養老院及孤兒院至少另需
      花費整地費用上千萬元，合濟慈善會無法支應而作罷，故
      於84年6 月20日將2 筆土地移轉過戶給原告之兒子張家榮
      」，則「合濟慈善會」無法履行贈與之負擔而免予履行，
      為原告所同意，難謂「合濟慈善會」有何過失。
（五）原告所指「購買不能興建院舍之土地」，與事實不符：
  １、本件買賣標的為出賣人向縣政府承租放領之公地，即為臺
      中縣有管理機關臺中縣示範林場之山坡地保育區林業用地
      ，此為原告所知。上開3 筆土地之買賣日期為81年8 月29
      日，政府於83年5 月27日公布水土保持法，依該法第12條
      規定，山坡地或森林區從事開發建築用地須先擬具水土保
      持計畫，送請主管機關審查核定。經估價結果，「合濟慈
      善會」須花費整地費用上千萬元，因無法支應而作罷，故
      並非「合濟慈善會」不履行負擔興建養老院及孤兒院，而
      係法令變更所致。
  ２、原告雖稱「被告所指土地業經臺中縣政府編為遊樂區」等
      語，然於本件買賣中，原告自始即與被告、張榮彬及出賣
      人等人前往踏界，且買賣土地時，本件土地確可作為建築
      土地，徒因水土保持法公布須作鉅額整地而作罷，故所買
      土地並非不能興建院舍之土地。至於原告稱被告原所指土
      地地點與嗣後勘驗有落差，並非實在，且亦與是否買受得
      作為建築用地之土地無關。
（六）本件洽商買賣時，均係由被告代理原告出面與賣方接洽，
      被告有到現場看買賣標的，因出賣人賴訓龍指著該筆土地
      稱要買賣的土地就是這片土地，被告覺得適合，就請代書
      幫忙查詢相關資料及處理契約簽訂事宜。原告或是原告的
      親友在簽立系爭買賣契約前，從未親自到過現場，惟被告
      亦是至原告提起本件訴訟之時，才知悉契約書上之買賣標
      的與被告至現場看的土地不同。
（七）本件原告是捐款而非土地，其捐款的目的是要給「合濟慈
      善會」買土地作為興建養老院之基地，至於要買哪一塊土
      地，係交由「合濟慈善會」處理，故本件買賣契約並非委
      任關係，而是原告捐款贈與「合濟慈善會」，並指定贈與
      之目的。
（八）並聲明：
  １、原告之訴及其假執行之聲請均駁回。
  ２、如受不利判決，願供擔保，請准免為假執行。
三、兩造經法官試行整理並簡化爭點，結果如下：
（一）兩造不爭執事項：（本院採為判決之基礎）
  １、被告前於81年間，以廖炎山之名義擔任「合濟慈善會」之
      會長（於89年起已非會長），原告為該會會員。81年間，
      原告為購買土地興建養老院及孤兒院，遂請被告尋找並購
      買適合興建養老院及孤兒院之土地。故而，被告於81年8
      月29日以「合濟慈善會」副會長張榮彬之名義，向訴外人
      賴訓龍購買坐落臺中縣霧峰鄉○○段第1-2606地號、1-26
      08地號及1-1300地號土地，買賣價金共計355 萬元（詳如
      起訴狀所附證一之不動產買賣契約書，本院卷第7-12頁）
      。原告除於在簽訂上述不動產買賣契約時，交付被告30萬
      元以為訂金外，復分別於81年9 月19日、81年10月12日各
      交付135 萬元、135 萬元予被告，以充作購買上述3 筆土
      地之買賣價金。
  ２、迨至83年間，被告告知原告所購買之上開3 筆土地，其中
      1-1300地號土地因未經政府放領，無法過戶，故該筆土地
      之買賣暫時停止辦理所有權過戶手續，而原告在該筆土地
      完成過戶前亦不必再繳納55萬元之尾款。
  ３、至於上開買受之1-2606、1-2608地號土地（即系爭2 筆土
      地）則因興建養老院及孤兒院至少另需花費整地費用上千
      萬元，合濟慈善會無法支應而作罷，故於84年6 月20日遂
      將該2 筆土地所有權移轉過戶給原告之子張家榮。
  ４、被告曾多次偕同原告或原告家人、張榮彬等人到現場查看
      土地（原告主張查看的地點是1-2610地號，被告稱不清楚
      查看之地點地號為何）。
      於94年間，原告配偶即訴外人張天財曾邀請被告、張榮彬
      、張家榮等人到現場指界。
  ５、坐落臺中縣霧峰鄉○○段第1-2610地號土地係臺中縣所有
      。
  ６、原告係以民法第544條為本件請求權基礎。
  ７、兩造對下列證據之真正均不爭執：
    (1)原告起訴狀所附之附圖、證一至證八（本院卷第5-30頁）
      。
（二）兩造爭執事項：
  １、原告主張之本件委任關係存在原告與被告間，或者原告與
      「合濟慈善會」間？
  ２、原告本件依民法第544條之請求是否罹於時效？
  ３、系爭2 筆土地及同地段1-2610地號土地是否不能興建養老
      院及孤兒院院舍？
  ４、被告於洽商上開不動產買賣契約之過程中，是否提供原告
      錯誤之訊息，致使原告誤以為買受之不動產標的係坐落在
      同地段1-2610地號土地？被告是否因處理委任事務有過失
      致原告受損害？
四、法院之判斷：
（一）按請求權，因十五年間不行使而消滅。但法律所定期間較
      短者，依其規定。又消滅時效，自請求權可行使時起算。
      民法第第125 條、第128 條前段分別定有明文。民法第12
      8 條所謂請求權可行使時，係指行使請求權在法律上無障
      礙時而言，請求權人因疾病或其他事實上障礙，不能行使
      請求權者，時效之進行不因此而受影響。又權利人主觀上
      不知已可行使權利，為事實上之障礙，非屬法律障礙（最
      高法院95年度第16次民事庭會議95年民議字第6 號提案決
      議、99年度台上字第1335號、第1527號、98年度台上字第
      1841號裁判均可參照）。再按債權未定清償期者，債權人
      得隨時請求清償，為民法第315 條所明定，是此項請求權
      自債權成立時即可行使，依民法第128 之規定，其消滅時
      效應自債權成立時起算（最高法院28年上字第1760號判例
      可參）。
（二）查：
  １、原告主張其委由被告購買土地興建養老院及孤兒院，惟被
      告未善盡職責，造成原告購買之系爭2 筆土地不能興建院
      舍之土地，且長達13年來給予原告錯誤之訊息，使原告誤
      以為所購買之土地為臺中縣政府所有之同地段1-2610地號
      土地，被告處理受任事務顯有過失，而原告因被告之過失
      行為受有購買土地共計300 萬元之損害，爰依民法第544
      條之規定，提起本件訴訟等語，被告則堅詞否認係受原告
      委任，辯稱：原告係捐款給「合濟慈善會」，只是有指定
      目的是要購地建養老院及孤兒院等語。姑不論原告之主張
      是否真正，縱認非虛，惟依前開「兩造不爭執事項」所載
      ，被告依原告之請求，於81年8 月29日以「合濟慈善會」
      副會長張榮彬之名義，向訴外人賴訓龍購買坐落臺中縣霧
      峰鄉○○段第1-1300地號及系爭2 筆土地後，因在系爭2
      筆土地興建養老院及孤兒院至少另需花費整地費用上千萬
      元，「合濟慈善會」無法支應而作罷，故於84年6 月20日
      遂將該2 筆土地所有權移轉過戶給原告之子張家榮。準此
      ，被告稱：兩造間之委任關係於84年6 月20日即已終止等
      語，洵屬有據，原告主張兩造間之委任關係迨至99年5 月
      22日始由原告發函終止，要無足取。又兩造間之委任關係
      既於84年6 月20日終止，則原告對於被告處理上開委任事
      務時，若認有過失，而致原告受有損害，欲依民法第544
      條規定請求被告賠償，該項債權至遲於84年6 月20日成立
      ，揆諸前揭說明，原告此項請求權自84年6 月20日即可行
      使，依民法第128 之規定，其消滅時效應自84年6 月20日
      起算。
  ２、原告雖謂：原告係於94年間得知被告所購買之系爭2 筆土
      地與實際位置有異，有持續要求被告出面解決，惟被告均
      藉詞推拖，直至99年原告始知悉系爭2 筆土地並不能興建
      院舍，並於99年5 月22日始依民法第549 條規定發函終止
      與被告間之委任契約，故原告之請求權並未罹於時效云云
      ，然依前揭說明，原告主觀上不知已可行使權利，為事實
      上之障礙，非屬法律障礙，不影響時效之進行，原告此部
      分所陳，委不可採。
  ３、綜上所述，原告主張民法第544 條之損害賠償請求權消滅
      時效應自84年6 月20日起算，迨至原告於99年8 月31日提
      起本件訴訟之日止，已逾15年，被告為時效之抗辯拒絕給
      付，於法有據。從而，原告依民法第544 條請求被告賠償
      損害300 萬元及自起訴狀繕本送達之翌日起至清償日止，
      按年息5 ％計算之利息，為無理由，應予駁回。原告之訴
      既經駁回，其假執行之聲請亦失所附麗，應併予駁回。
五、本件事證已臻明確，兩造其餘攻擊防禦方法及舉證，與本件
    判決結果並無影響，爰不逐一論述，附此敘明。
六、結論：原告之訴為無理由，依民事訴訟法第78條，判決如主
    文。
中    華    民    國    100    年    2    月    25    日
                  民事第一庭    法  官  莊嘉蕙
正本係照原本作成。
如對本判決上訴，須於判決送達後20日內向本院提出上訴狀（須
附繕本）。如委任律師提起上訴者，應一併繳納上訴審裁判費。
中    華    民    國    100    年    2    月    25    日
                                書記官  吳詩琳